【裁判字號】    90,上易,2578
【裁判日期】    900912
【裁判案由】    妨害名譽
【裁判全文】
臺灣高等法院刑事判決                            九十年度上易字第二五七八號
    上  訴  人
    即  被  告  乙○○
    選任辯護人  鍾明達
右上訴人因妨害名譽案件，不服臺灣臺北地方法院九十年度易字第八三０號，中華民
國九十年六月七日第一審判決（起訴案號：臺灣臺北地方法院檢察署九十年度偵續字
第一七號）提起上訴，本院判決如左：
    主  文
原判決撤銷。
乙○○無罪。
    理  由
一、公訴意旨略以：被告乙○○意圖散布於眾，先後於民國（下同）八十九年四月九
    日至同月十三日間，接續三次在台北縣新店市小城里其所居住之「台北小城」社
    區內，張貼「悲哀的管委會」之公開信函，遍立在社區之公告欄上，以文字指摘
    時任台北小城第七屆管理委員會（下稱管委會）主任委員甲○○稱：「僅會告知
    大家她是主委，一切都要聽她的，真是跋扈至極」、「可想而知其所作所為盡是
    些亂七八糟不能為外人道也」、「全是李姓主委一個人自導自演作出來，那就很
    可怕了，因為大家必須擔心她隨時可能將你辛苦建立的家園賣掉」、「市公所辦
    的各項公益講習，就是不參與，致（置）全體住戶生命財產於不顧」等語，復於
    九十年二月二十二日，以信函傳真至甲○○擔任教職之學校，指名送交黃姓教務
    主任，內載：一個有知識的老師，若是沒有得到利益，豈會簽如此合約，為教育
    界的敗類、訟棍、天理何在、檢舉教育界此一對夫婦等語，指摘足以毀損他人名
    譽之事，因認被告涉犯刑法第三百十條第二項之誹謗罪嫌云云。
二、按犯罪事實應依證據認定之，無證據不得推定其犯罪事實。又不能證明被告犯罪
    者，應諭知無罪之判決，刑事訴訟法第一百五十四條、第三百零一條第一項分別
    定有明文。次按事實之認定應憑證據，如未能發現相當證據，或證據不足以證明
    ，自不能以推測或擬制之方法，為裁判基礎（最高法院四十年臺上字第八六號判
    例參照）。又認定犯罪事實，所憑之證據，雖不以直接證據為限，間接證據亦包
    括在內，然無論直接或間接證據，其為訴訟上之證明，須於通常一般之人均不致
    於有所懷疑，而得確信其為真實之程度者，始得據之為有罪之認定，倘其證明尚
    未達到此一程度，而有合理性懷疑之存在時，即無從為有罪之認定，最高法院七
    十六年臺上字第四九八六號判例足資參照。
三、訊據被告固坦承於前開時地張貼前揭信函及傳真等情不諱，惟矢口否認有妨害名
    譽之故意，辯稱：告訴人為管委會主委，於八十九年二月十二日以管委會名義發
    出數張「蔣姓住戶」不是之函件，影射伊為「小人」、「魔鬼」、「惡徒」，伊
    為自辯及保護合法之利益，乃於同年四月九日以「悲哀的管委會」函文加以澄清
    。文中所指，皆屬管委會掌管事項，事關社區公益，非憑空造，其中關於「僅
    會告知大家她是主委，一切都要聽她的，真是跋扈至極」，係指社區有線電視之
    簽約，乃告訴人先行決定再由委員會追認，顯不合程序，足見告訴人處事專斷，
    故有跋扈之語。另關於「可想而知其所作所為盡是些亂七八糟不能為外人道也」
    ，係因伊檢查社區天線之時間為八十九年一月二十二日，而社區發生停水事件之
    時間為八十九年一月三十日，乃告訴人所散發之「敬告住戶」函，將檢查社區天
    線之時間寫為八十九年一月三十日，與停水事件之時間錯置，令人覺得告訴人處
    理事務毫無條理，亂七八糟，不盡公允，故有不足為外人道也之謂。再關於「全
    是李姓主委一個人自導自演做出來，那就很可怕了，因為大家必須擔心她隨時可
    能將你辛苦建立的家園賣掉」，係因告訴人未經管委會之開會決議，私自散發「
    敬告住戶」函，以污辱之字眼指責上訴人，並擅自冠上管委會名義，公器私用，
    故有自導自演之語，且該行徑亦令人擔憂家園安全堪虞，此乃比喻，目的在於關
    心社區安全之維護。又關於「市公所辦的各項公益講習，就是不參與，置全體住
    戶生命財產於不顧」，係因諸多公益安全講習，如八十九年一月十八日守望相助
    講習，管委會無人參加，僅小城里里長林政明及環品會會長潘家和參加。八十九
    年一月二十二日防範震災講習，管委會無人參加。八十九年一月七日社區醫療建
    立座談會，管委會無人參加，僅伊參加。八十九年二月二十日消防座談會，管委
    會無人參加，僅伊參加。凡上開諸項公益講習，管委會未加重視，均未派人參加
    ，即係置全體住戶生命財產於不顧，足認其所指揭之上情非虛。至九十年二月二
    十二日傳真至萬芳國小之函文，係指名傳給幫助協調紛爭之黃姓教務主任，使其
    瞭解事件發生之始末，作為協調之參考，文中已塗去特定之字句，且未指名道姓
    ，足證伊並無散布於眾之意圖或誹謗之故意。再告訴人為管委會之主委，應有接
    受忠言之雅量，乃竟發函稱住戶為「小人」、「魔鬼」及「惡徒」，用詞之不當
    ，較諸伊前開所言，尚有過之而無不及。本案事實與社區公益有關，為可受公評
    之事，伊並無犯罪之故意，客觀上亦無妨害名譽之事實云云。
四、本件告訴人係台北小城社區內管委會之主任委員，為被告所自承，且被告於前開
    時間，在該社區內張貼「悲哀的管委會」一文，內容指摘時任台北小城第七屆管
    委會主任委員之甲○○稱：「僅會告知大家她是主委，一切都要聽她的，真是跋
    扈至極」、「可想而知其所作所為盡是些亂七八糟不能為外人道也」、「全是李
    姓主委一個人自導自演作出來，那就很可怕了，因為大家必須擔心她隨時可能將
    你辛苦建立的家園賣掉」、「市公所辦的各項公益講習，就是不參與，致（置）
    全體住戶生命財產於不顧」等語，固據告訴人甲○○指訴在卷，並有「悲哀的管
    委會」信函在卷為憑。惟按刑法上之誹謗罪，行為人主觀上必須具誹謗之故意，
    始足成立。易言之，行為人對其指摘或傳述之事足以損害他人名譽有所認識，且
    進而決意加以指摘或傳述該事件之具體內容之主觀心態，始具有誹謗之故意。經
    查：
(一)被告於前開時地，張貼「悲哀的管委會」一文，指摘告訴人「僅會告知大家她是
    主委，一切都要聽她的，真是跋扈至極」等語，依其內容觀之，關於「跋扈至極
    」一詞，係針對告訴人處事之人格特質泛為批評，並非就特定具體事實予以指摘
    或傳述，是否構成誹謗罪，已有可疑。再前開社區有線電視係於八十九年一月二
    十七日簽約，其後於八十九年三月間再由社區管委會予以追認，有按裝有線電視
    契約書及台北小城守望相助委員會八十九年三月份會議記錄影本各一份在卷為憑
    ，是被告以告訴人擅自與廠商訂立按裝有線電視契約書，嗣再經追認，程序顯然
    不合，因認告訴人處事專斷，乃有跋扈之語，主觀上難謂有誹謗之故意。
(二)再關於「可想而知其所作所為盡是些亂七八糟不能為外人道也」一詞，依卷附「
    悲哀的管委會」函件觀之，該文係承接：「一月三十日小城停水，影響住戶至極
    ．．．想請問該大主委當時人在那裡．．．。若為查看共同天線事項，事實為：
    一月二十二日住戶於前一晚參加召開與新唐城協商會，會中談及若不收看有線電
    視台，社區應還住戶無線五台，並另受財務委員林佐武及李國燦委員請託幫忙查
    大、小耳朵天線狀況。因係假日可直接找張代主任，於是答應協助。然於當日上
    午主任請假，服務中心僅一服務員，大主委與陳黃素益及郭英英談事，住戶先告
    知小姐後即再向李大主委報告，得到一陣唏噓，試問住戶熱心幫忙竟遭如此對待
    ，有誰還敢幫她，陳黃委員在旁都可作證。試問何有欲進入電腦機房之動作。以
    上兩項時間錯亂，前後矛盾，就可想而知其所作所為盡是些亂七八糟不能為外人
    道也」等語，足見被告為文之目的，係為告訴人散發「敬告住戶」函，指摘被告
    擅自進入電腦機房乙節提出辯解，且因告訴人將被告檢查社區天線之時間即八十
    九年一月二十二日，與社區發生停水事件之時間即八十九年一月三十日錯置（見
    卷附「敬告住戶」函二件），乃指告訴人「亂七八糟，不足為外人道也」等語，
    雖內容不無情緒之反應，但亦難認定被告主觀上有毀壞貶低告訴人在社會上之人
    格的評價之故意。
(三)至關於「全是李姓主委一個人自導自演作出來，那就很可怕了，因為大家必須擔
    心她隨時可能將你辛苦建立的家園賣掉」等詞句，被告認告訴人未經管委會之開
    會決議，私自散發「敬告住戶」函，以污辱之字眼指責被告，並擅自冠上管委會
    名義，公器私用（見卷附之「敬告住戶」函），故有自導自演之語，當無誹謗之
    故意，且內容言及：「大家必須擔心她隨時可能將你辛苦建立的家園賣掉」，僅
    指告訴人之行徑令人『擔憂』家園安全，並非亦謂家園已遭告訴人賣掉，足見被
    告所辯目的在於關心社區安全之維護，非無足採，亦難認定被告在期藉以誹謗告
    訴人之名譽。
(四)另關於「市公所辦的各項公益講習，就是不參與，致（置）全體住戶生命財產於
    不顧」等語，被告所辯：因諸多公益安全講習，如八十九年一月十八日守望相助
    講習，管委會無人參加，僅小城里里長林政明及環品會會長潘家和參加。八十九
    年一月二十二日防範震災講習，管委會無人參加。八十九年一月七日社區醫療建
    立座談會，管委會無人參加，僅伊參加。八十九年二月二十日消防座談會，管委
    會無人參加，僅伊參加等情，亦據提出新店市公所守望相助座談會簽到冊、新店
    市公所地震防災座談會通知函內載前開管委會無法抽派人員參加座談等文字各一
    紙附卷為憑，是被告以上開諸項公益講習，管委會未加重視，均未派人參加為由
    ，認為告訴人置全體住戶生命財產於不顧，即難謂其指摘與事實不符。
(五)況被告所指告訴人先以「小人」、「魔鬼」、「惡徒」影射被告即所謂之「蔣姓
    住戶」等語，已據提出八十九年二月二十日「敬告住戶」函在卷為憑，雖告訴人
    否認上情，堅稱管委會之草稿確有上開文字，但後來覺得不妥未予採用云云，但
    如已棄之不用，何以被告提出之函件仍出現上開字眼，足認告訴人所供非實，不
    足採信。是以被告所辯因告訴人指摘其為「小人」、「魔鬼」、「惡徒」，為自
    辯及保護合法之利益，乃以「悲哀的管委會」函文加以澄清。文中所指，皆屬管
    委會掌管事項，事關社區公益，非憑空造等語，尚非不得採信，自足據為其有
    利之認定。
(六)被告於九十年二月二十二日傳真至告訴人服務之學校（告訴人為該校之老師），
    指名送交黃姓教務主任之傳真中，雖指稱：一個有知識的老師，若是沒有得到利
    益，豈會簽如此合約，為教育界的敗類、訟棍、天理何在、檢舉教育界此一對夫
    婦等語，有該紙傳真信函附卷可按，惟該傳真僅係指名傳真給黃姓教務主任，未
    指名道姓，內容亦不足以推知其被害者為何人，尚難認定被告有散布於眾之意圖
    或毀損告訴人名譽之故意，自無從成立誹謗罪。
(七)此外，復查無其他積極證據足資證明被告涉有上開犯行，揆諸前揭說明，自屬不
    能證明其犯罪。
五、原審未為詳究，據以認定被告犯罪，尚有違誤。被告上訴意旨，否認犯罪，為有
    理由，自應予撤銷改判，並依法諭知被告無罪之判決。
據上論斷，應依刑事訴訟法第三百六十九條第一項前段、第三百六十四條、第三百零
一條第一項，判決如主文。
本案經檢察官陳文禮到庭執行職務。
中      華      民      國     九十     年      九      月     十二     日
                              台灣高等法院刑事第六庭
                                  審判長法  官  陳  春  秋
                                        法  官  徐  培  元
                                        法  官  高  明  哲
右正本證明與原本無異。
不得上訴。
                                        書記官  李  垂  福
中      華      民      國     九十     年      九      月     十九     日


司法院資訊處製作；財團法人民間司法改革基金會備份。
